【裁判字號】    95,訴,8749
【裁判日期】    951229
【裁判案由】    返還不當得利等
【裁判全文】
臺灣臺北地方法院民事判決              95年度訴字第8749號
原      告  甲○○
訴訟代理人  任順律師
            王以國律師
被      告  乙○○
訴訟代理人  劉敏卿律師
上列當事人間返還不當得利等事件，本院於民國95年12月18日言
詞辯論終結，判決如下：
    主      文
原告之訴及假執行聲請均駁回。
訴訟費用由原告負擔。
    事實及理由
一、原告主張：伊兄陳文武所經營之鼎鴻興業股份有限公司 (下
    稱鼎鴻公司) 承攬訴外人鴻資建設開發股份有限公司 (下稱
    鴻資公司)「贏翼廠辦大樓」空調工程 (下稱系爭工程)，並
    將該工程轉由被告所經營之中郁實業有限公司 (下稱中郁公
    司)施作。茲因鼎鴻公司積欠中郁公司工程款新台幣 (下同)
    5,200,000元未付，伊為代陳文武擔保該工程款債務清償，
    乃於民國89年10月24日簽發面額5,200,000元、到期日89年
    10月26日並指定受款人為被告（票號283402號）之本票乙紙
    （下稱系爭本票）予被告。嗣於90年間鼎鴻公司、鴻資公司
    及中郁公司達成協議，即業主鴻資公司將應給付鼎鴻公司之
    工程款逕行給付予中郁公司，且中郁公司並於90年11月2日
    領取系爭工程款3,261,867元。詎被告明知系爭工程款業已
    受償，竟持系爭本票向本院聲請裁定准予強制執行，且以此
    為執行名義向台灣新竹地方法院（下稱新竹地院）拍賣伊所
    有坐落新竹縣新豐鄉坑子口728-3號土地所有權應有部分1/1
    6 （下稱系爭土地；嗣該土地再經分割並變更地號為同上鄉
    ○○段442、442-1、442-2、442-3地號〈下稱系爭442、442
    -1、442-2、442-3號土地〉；系爭442-2及442-3號土地經公
    告徵收，連同補償金及查估費共計6,163,852元），並以無
    人應買為由，予以承受系爭土地。爰依民法第92條規定，撤
    銷上列執行法院拍賣行為，並依侵權行為法則及不當得利之
    規定，提起本訴等情。並於本院聲明：(一)被告應將系爭442
    、442 -1號土地所有權應有部分1/16移轉予原告。(二)被告應
    給付原告系爭442-2、442-3號土地補償費計6,163, 852元，
    及加計自95年10月23日起算之法定遲延利息。(三)願供擔保請
    准宣告假執行。
二、被告則以：伊向鴻資公司請領之工程款3,261,867元，係中
    郁公司為鴻資公司施作之工程款項，與系爭工程無關；況鼎
    鴻公司從未將對鴻資公司之債權轉讓與中郁公司等語，資為
    抗辯。並於本院聲明：(一)原告之訴及假執行聲請均駁回。(二)
    如受不利之判決，願供擔保請准宣告免為假執行。
三、查，原告之兄陳文武所經營之鼎鴻公司承攬鴻資公司系爭工
    程，並將該工程轉由被告所經營之中郁公司施作。茲因鼎鴻
    公司積欠中郁公司工程款5,200,000元未付，原告為代陳文
    武擔保該工程款債務清償，乃於89年10月24日簽發系爭本票
    予被告。嗣因原告未依約給付該票款，經被告向本院聲請票
    款強制執行事件，經本院於89年11月16日以89年度票字第38
    409號民事裁定准予強制執行（下稱系爭本票裁定）確定在
    案。再經被告持該該裁定為執行名義，向新竹地院聲請拍賣
    系爭土地（嗣該土地再經分割並變更地號為系爭442、442-1
    、442-2、442-3號土地），茲因無人應買由被告予以承受等
    情，此有卷附本院89年度票字第38409號民事裁定、土地登
    記申請書、新竹地院新院昭執舜7204字第32800號不動產權
    利移轉證書、土地登記謄本、系爭本票影本可憑（見本院卷
    第12至17頁、第60至63頁、75頁），並經本院依職權調閱新
    竹地院89年度執字第7204號清償票款民事執行卷宗核閱屬實
    ，並為兩造所不爭執（見本院卷第81頁），堪信為真。
四、本件首應審究者為被告於取得系爭土地所有權（應有部分
    1/16 ）前，其債權是否業已受償？茲論述如下：
(一)、經查，原告於89年10月24日簽發系爭本票予被告，並約定於
    同年月26日給付該票款債務5,200,000元，但因原告無法依
    約履行，經被告向本院聲請票款強制執行，再持本院系爭本
    票裁定為執行名義，於89年12月4日向新竹地院聲請查封拍
    賣原告所有系爭土地，並經執行法院3次公告拍賣均無人應
    買，被告乃於91年3月5日以拍賣公告價格3,840,000元應買
    承受系爭土地，而該法院並於91年10月29日核發該土地權利
    移轉證書予被告等情，業經本院依職權調閱該執行卷宗查核
    屬實，並為兩造所不爭執，雖被告曾於90年10月間收受鴻資
    公司給付工程款計3,261,867元（見本院卷第72頁、第79頁
    之統一發票），並於90年11月2日出具申請書予鴻資公司表
    明受讓鼎鴻公司對其公司之債權乙節（見本院卷第22頁之申
    請書），惟鼎鴻公司積欠中郁公司工程款債權達5,200,000
    元（此觀本院卷第73頁之字據及第75頁之系爭本票自明），
    扣除後仍積欠中郁公司工程款1,938, 133元。足證，原告系
    爭本票票款擔保鼎鴻公司積欠被告工程款債務並未全部清償
    至明。
(二)、準此，鼎鴻公司積欠中郁公司工程款債務既未全部清償，亦
    即原告系爭本票所擔保之票據債務仍未消滅，則被告持本院
    系爭本票裁定為執行名義，聲請拍賣原告所有系爭土地（應
    有部分1/16），並因無人應買而予以承受，於法並無不當。
    是原告以被告於承受系爭土地前，鼎鴻公司積欠其工程款債
    權業已由鴻資公司代為清償為由，主張被告仍予以拍賣該土
    地，顯有詐欺情事云云，自無可取。
五、依上說明，鼎鴻公司積欠中郁公司工程款債務既未全部清償
    ，則原告系爭本票所擔保之票據債務仍屬存在，是被告持本
    院系爭本票裁定為執行名義，聲請拍賣原告所有系爭土地並
    予以承受，要無不當得利或侵權行為可言。從而，原告依民
    法第92條規定，撤銷上列執行法院拍賣行為，並依侵權行為
    法則及不當得利之規定，訴請被告應將系爭442、442-1號土
    地所有權應有部分1/16移轉登記予其；併應給付其系爭442-
    2 、442-3號土地補償費計6,163,  852元，及加計自95年10
    月23日起算之法定遲延利息；均為無理由，應予駁回。又原
    告之訴既經駁回，則其假執行之聲請即失所附麗，應併予駁
    回。
六、本件事證已臻明確，兩造其餘攻擊或防禦方法，經本院審酌
    後，認均與本件之結論無涉，茲不再一一論述，併予敘明。
七、據上論結，本件原告之訴為無理由，依民事訴訟法第78條，
    判決如主文。
中    華    民    國    95    年    12    月    29    日
                  民事第一庭    法  官  楊絮雲
以上正本係照原本作成
如對本判決上訴，須於判決送達後20日內向本院提出上訴狀
中    華    民    國    95    年    12    月    29    日
                                書記官  高秋芬


司法院資訊處製作；財團法人民間司法改革基金會備份。
